臺灣高等法院民事判決　　　　　　　　　　　　　　　九十三年度上字第五六四號
　　上　訴　人　得協企業股份有限公司
　　法定代理人　官建昌
　　訴訟代理人　吳振東律師
　　複 代 理人　李秋銘律師
　　被 上 訴人　甲○○○○○.
　　訴訟代理人　陳為祥律師
右當事人間請求給付承攬報酬事件，上訴人對於中華民國九十三年四月六日台灣宜蘭
地方法院九十一年度訴字第三三八號第一審判決提起上訴，經本院於九十三年九月八
日言詞辯論終結，判決如左：
    主      文
原判決關於駁回上訴人後開第二項之訴部分及訴訟費用之裁判均廢棄。
被上訴人應給付上訴人玖拾玖萬壹仟伍百玖拾伍元及自民國九十一年八月五日起至清
償日止按年息百分之五計算之利息。
其餘上訴駁回。
第一、二審訴訟費用由被上訴人負擔五分之二，餘由上訴人負擔。
    事      實
甲、上訴人方面：
壹、聲明：
一、原判決廢棄。
二、被上訴人應給付上訴人二百七十四萬三千六百八十六元，及自九十一年八月五日
    起至清償日止按年息百分之五計算之利息。
貳、陳述：除與原判決記載相同者外，補稱略以：
一、系爭平台與其連通走道部分係訂約後所追加之工程，經證人王福星、郭煒達之證
    述可稽，原審恝置不論，復未說明何以不採，自有不備理由之違法。另證人詹正
    旺所稱之第三份圖（即原證八），與被上訴人所提被證一之施工圖對照，其日期
    及業號雖標示為「89.08」及「89－0811c」，但兩造係於八十九年十月間始達成
    口頭協議，由上訴人按被上訴人申請建照之設計圖為估價依據承攬系爭第二期工
    程，上訴人於同月底進場整地放樣，發現施工圖與現況不符時，乃與被上訴人設
    計單位協商解決後，始有證人詹正旺所稱之第二份圖，此觀詹正旺稱：「依據我
    的記憶，是在基礎孔已經挖了，而且已經埋設柱頭後發現的」等語，即可明瞭，
    是第三份圖及施工圖所標示之日期及業號，確非該圖之實際繪製日期。
二、又系爭第二期工程雖有部分鋼骨焊接處生銹情形，惟其係因該場地長期供雞舍之
    用，雞糞中含有阿摩尼亞等元素。具有侵蝕性，致鋼骨焊接處易銹蝕，部分原因
    為尚未完工前，被上訴人先進場安裝機器，復未能即時補漆所致。此等瑕疵，上
    訴人曾多次表示願進場修補，被上訴人卻百般阻擾，足見被上訴人所主張之工程
    瑕疵，為可歸責於自己之事由所致者，自不得主張同時履行抗辯。
參、證據：援用第一審所提證據為證。
乙、被上訴人方面：
壹、聲明：
一、上訴駁回。
二、若受不利判決，願供擔保，准免假執行。
貳、陳述：除與原判決記載相同者外，補稱略以：
  (一)上訴人先主張第二期工程平台均為事後追加，待被上訴人提出其繪製八十九年十
    月十四日施工圖，證明已有平台，乃改稱其主張追加部分係與第一期平台不同之
    部分云云。惟查，上訴人自承本件工程係「幾經議價」，上開施工圖僅係協商過
    程所提圖面之一，並非雙方最後定案之圖面；且證人詹正旺於原審證稱記得有給
    上訴人第三份圖面去估價云云，故雙方議價最後定案之施工範圍應以上開第三份
    圖面為準，而該圖面已有維修平台及連通走道之設計，益證第二期工程一開始即
    已針對第一期平台之缺失改進，自不能以前後二期平台互有差異主張第二期為追
    加。
  (二)另證人王福星、郭煒達均係上訴人員工，其證詞難免偏頗，如其均稱室外平台是
    原來沒有的，郭煒達並稱原僅就主結構體去估價，當時並未將平台估進去云云。
    惟據上訴人於原審提出未經被上訴人簽署之第二期工程合約書第二十六條約定：
    付款辦法分為八期，於樓梯、平台完成時給付第六期款，是第二期工程一開始即
    有平台之設計，且係原估價範圍內，益證證人之證詞為不實在。
  (三)系爭第二期工程因上訴人尚未完工而無法使用，其中Ｄ、Ｅ棟尚閒置當中，此為
    原審履勘現場所確認，並為上訴人所自認之事實，是上訴人稱「因該場地長期供
    雞舍之用，雞糞中含有阿摩尼亞等元素。具有侵蝕性，致鋼骨焊接處易銹蝕」云
    云顯不實在。另Ｄ、Ｅ棟根本未使用，且鋼骨焊接處應補漆而未補，均與機器安
    裝無關，上訴人亦未曾表示願進場修補，故其上訴理由均不足採。
參、證據：援用第一審所提證據為證。
    理      由
一、上訴人起訴主張：兩造於民國八十九年十月月間以口頭約定，由伊承攬被上訴人
    之「德豐牧場－雞蛋舍新建工程」第二期工程（下稱系爭工程），伊已於九十年
    八月間完成，兩造於同年月三十日，就伊已施作之Ｃ、Ｄ、Ｅ（即設計圖面Ｃ、
    Ｂ、Ａ）土木工程及Ａ、Ｂ（即第一期工程之二棟）、Ｃ、Ｄ、Ｅ鋼構工程部分
    之計價問題達成協議（平台部分之工程款未計），其總額為新台幣（下同）四百
    二十萬元，由被上訴人簽發支票，按月給付伊七十萬元，惟保留其中七十萬元，
    俟全部工程驗收後再給付；另於系爭工程施作期間，被上訴人追加Ｃ、Ｄ、Ｅ棟
    連通走道平台工程，其工程款二百零四萬三千六百八十六元，伊已依約完成，並
    經被上訴人全部驗收完畢，將工作物交付被上訴人使用，惟被上訴人仍拒絕給付
    前開保留款及追加工程款。爰依承攬契約，請求被上訴人給付二百七十四萬三千
    六百八十六元並加計法定遲延利息等語。
    被上訴人則以：系爭工程乃訴外人徐讚宗所承作，兩造間就該工程並未成立承攬
    關係，上訴人提起本件訴訟並無理由；又系爭第二期工程之平台，屬主體工程之
    一部，並非事後追加，且兩造已就系爭工程款結算，確認伊須給付上訴人四百二
    十萬元，另保留七十萬元待上訴人完工後始為給付，然其所施作之系爭工程迄未
    完工，且有多項瑕疵未修補，亦未經驗收，伊自得主張同時履行抗辯主張減少報
    酬及損害賠償，而與上訴人主張之金額為抵銷等語，資為抗辯。
二、上訴人主張：兩造於八十九年十月間以口頭約定，由上訴人承攬被上訴人之系爭
    工程等情，為被上訴人所否認，並稱是其與證人徐讚宗個人之契約關係等語。查
    ：上訴人公司變更登記事項卡及公司執照均載明徐讚宗為該公司之負責人，有該
    公司之變更登記事項卡及公司執照各一件附卷可稽（見一審卷三九頁至四一頁）
    ，並為被上訴人所不爭，且經證人即徐讚宗於原審證稱：「（法官問：被告即被
    上訴人是在何處談系爭工程？）答：有在我公司談，也有在他那裡談過，被告知
    道我是得協的負責人」等語（見一審卷三六頁），證人劉俊南即被上訴人之合夥
    人）亦於原審證稱：「我是德豐牧場股東之一。我們總共建五棟，因為先前二棟
    （即第一期工程Ａ、Ｂ二棟）是找徐（讚宗）先生做的，所以後面三棟也是找徐
    先生。」、「（徐讚宗有無說明他是代表何公司）我與徐讚宗相識多年，知道他
    是得協的人。」等情在卷（見一審卷八九頁、九一頁），參以被上訴人提出上訴
    人於八十九年十月十四日繪製之施工圖（即被證二）亦載明「施工單位：得協企
    業股份有限公司」、「客戶：德豐牧場（即被上訴人」、「工程名稱：雞舍新建
    工程」、「工程地點：三星」等字樣（見一審卷一八九頁）等情以觀，益見系爭
    期工程確為上訴人所承攬甚明。是被上訴人辯稱上訴人公司非系爭工程之承攬人
    云云，要非可採，堪信上訴人此部分之主張為真實。
三、至上訴人主張：兩造於九十年八月三十日曾就系爭工程之未結算工程款會算完成
    為四百六十二萬元，上訴人同意被上訴人以四百二十萬元分六期、每期七十萬元
    給付，其中尾款部分之七十萬元（原應於九十一年二月底給付）待全部完工驗收
    後支付等情，並提出之會算單一件為證（見一審卷八頁），被上訴人就該會算單
    之內容除其中「平台部分未計」部分有爭執外，餘均不爭執。按報酬應於工作交
    付時給付之，無須交付者，應於工作完成時給付之，民法第五百零五條第一項定
    有明文。上訴人主張其已完成Ａ、Ｂ棟（第一期工程）及系爭第二期工程之Ｃ棟
    部分亦已完成交付被上訴人使用，Ｄ、Ｅ棟建物亦均已完工，僅因被上訴人未使
    用而閒置中等語，為被上訴人所否認，並辯稱全部工程（含Ｃ、Ｄ、Ｅ棟）鋼骨
    焊接處（包括主體結構鋼骨、後方遮雨棚支撐鋼骨及Ｃ、Ｄ、Ｅ棟百葉窗鋼架等
    ）均未補漆，現已嚴重生銹。Ｃ、Ｄ棟間及Ｄ、Ｅ棟間之蛋帶輸送溝槽未按裝採
    光罩。Ｅ棟左側後方二樓平台未完工（鋼骨螺絲未鎖緊、地板未按裝擴張網、四
    周未架設欄杆）云云，經原審於九十二年三月七日至現場勘驗結果，系爭工程Ａ
    、Ｂ（第一期工程）及系爭第二期工程之Ｃ棟已完成交付被上訴人使用，Ｄ、Ｅ
    棟部分現均閒置中等情在卷（見一審卷六六頁背面），足見上訴人主張其已完成
    Ａ、Ｂ棟（第一期工程）及系爭第二期工程之Ｃ棟部分亦已完成交付被上訴人使
    用，Ｄ、Ｅ棟建物亦均已完工，僅因被上訴人未使用而閒置中等語，堪予採信。
    依上開協議之約定，被上訴人自應給付上訴人最後一期之承攬報酬七十萬元本息
    。被上訴人辯稱上訴人非完工交付云云，尚非可取。至被上訴人辯稱：依徐讚宗
    於原審至現場勘驗時稱：原設計在蛋溝上應作蓋子，為二十釐米的鐵板，被上訴
    人要求變更為採光罩，但因這部分成本較高，而原來的約定和第一期工程相同，
    是因輸送帶未安裝，所以才未做，此部分只要被告作好輸送帶，原告即可施作、
    鋼骨焊接處生銹部分願意補正、Ｅ棟左側後方平台，是因業主多次要求變更，一
    直沒有達成最後決定，所以未完成，至於後方已安裝擴張網，未安裝欄杆部分，
    是要配合業主安裝電扇，所以未完成等語，足見系爭工程有應上開補正之瑕疵，
    伊自得主張同時履行抗辯，主張減少報酬及損害賠償，而與上訴人主張之金額為
    抵銷云云，惟按承攬人完成之工作，依工作之性質有須交付者，有不須交付者，
    大凡工作之為有形的結果者，原則上承攬人於完成工作後，更須將完成物交付於
    定作人，且承攬人此項交付完成物之義務，與定作人給付報酬之義務，並非當然
    同時履行，承攬人非得於定作人未為給付報酬前，遽行拒絕交付完成物（最高法
    院五十年台上字第二七○五號判例參照）。準此，足見被上訴人主張於上訴人未
    完成補正瑕疵前，伊得主張同時履行抗辯，主張減少報酬及損害賠償，而與上訴
    人主張之金額為抵銷云云，即非可採。
四、關於上訴人主張兩造就Ｃ、Ｄ、Ｅ棟追加平台連通走道之工程部分：
  (一)上訴人主張：兩造另於系爭工程施作期間，被上訴人追加Ｃ、Ｄ、Ｅ棟連通走道
    平台工程，其工程款二百零四萬三千六百八十六元，伊已依約完成，並經被上訴
    人全部驗收完畢，將工作物交付被上訴人使用，惟被上訴人仍拒絕給付承攬報酬
    ，且兩造於九十年八月三十日結算系爭工程款時，所議定被上訴人應給付之工程
    款四百二十萬元，不包括上開平台連接通道之追加工程部分等情，被上訴人則否
    認有系爭追加工程云云，惟查上訴人主張兩造間確有追加上開工程之事實，業據
    證人即上訴人僱用之工程人員王福星、郭煒達到庭證述屬實（見一審卷一五二頁
    至一五四頁），且兩造於九十年八月三十日結算系爭工程款時於會算單上另載：
    「平台部分未計」等語（見一審卷八頁），亦據證人徐讚宗於原審證稱：「（會
    算單上）結算的約定是就ＡＢＣＤＥ工程，所以一期、二期工程已經結算完畢，
    但不包括平台的部分，因為平台的部分，是後來才追加的；當時我有提到平台部
    分是否要一起來算，劉先生（即被上訴人之股東劉俊南）及廖先生（即被上訴人
    之負責人）都有表示，現在資金比較吃緊，所以先就第一期及第二期原案部分作
    結算，原先我們與被上訴人的約定是按圖來做，第一期的平台也是追加的，現在
    所爭執的部分，是有關Ｃ、Ｄ、Ｅ連通走道部分，是後來才加進來的。這部分上
    訴人與被上訴人應該知道，因為結算單上並沒有列到這部分，所以有言明這部分
    再算。結算單上我是第一個簽名，因為看到結算結果，沒有將平台列入，所以才
    註記該部分未計，後來才交由劉俊南與被上訴人簽名」等情在卷（見一審卷三四
    頁、五五頁、九二頁），再觀被上訴人於原審提出之被證二施工圖，其中圖號Ａ
    Ｓ─與Ａ４─２固有平台之標示（見一審卷一九二頁、一九七頁），但僅係單
    純之平台，與第一期之平台無異，核與上訴人依原審原證十結構平面圖（見一審
    卷二一七頁）完成追加之牆面鋼構骨架（見該圖草黃色部分），與追加之連通走
    道及維修平台（見該圖橙色部分），明顯不同。參以：依上訴人提出其完成之一
    期平台與二期平台之現場照片比較（見一審卷一五七頁、一五八頁），其中一期
    工程平台並無牆面及百葉窗，平台踏板使用花紋鋼板，二期工程維修平台則追加
    有牆面及百葉窗，平台踏板使用拉花鋼網，工作通道走道平台為Ｃ、Ｄ、Ｅ棟相
    聯通道，走道門前有雨遮，足見系爭第二期工程之連通走道及維修平台部分，確
    為變更設計後所追加之工程殊為明顯。由上觀之，足見兩造另於系爭工程施作期
    間，被上訴人確有追加Ｃ、Ｄ、Ｅ棟連通走道平台工程，且兩造於九十年八月三
    十日結算系爭工程款時，所議定被上訴人應給付之工程款四百二十萬元，顯不包
    括上開平台連接通道之追加工程部分，況系爭平台連接通道之追加工程部分亦已
    與前開系爭二期工程一併交付被上訴人，上訴人執為主張要屬有據，被上訴人辯
    稱並無追加工程，且兩造於會算時已包括在內云云，則非可取。至被上訴人所舉
    證人即其合夥人劉俊南固證稱：「我是德豐牧場股東之一：：。我一直在大陸經
    商，屢次回來時，徐（讚宗）先生都會找我洽商工程款的問題，我就要求被上訴
    人將工程款結算給付給徐先生，：：我回來那時剛好召開股東會，我就電請徐先
    生過來結算，當時徐先生開的結算的工程價是四百六十二萬，經過協商後是以四
    百二十萬元為給付；該結算單右側給付日期及金額以及『雙方商議‧‧‧』以下
    字都是我寫的，簽名也是我親自簽的。」、「（法官問：該計算結果是否將部分
    工程如平台部分包括在內？有無追加情形？）答：徐先生是有口頭告訴我，說有
    追加的問題，但是第一期工程已經完成，第二期也是照第一期的情況來做，都是
    按圖施工，我有告訴他，口頭這樣說大家都會不清楚，所以當時四百二十萬元的
    結算結果，是指全部的工程。」、「（『結（會）算單上平台部分未計』所指意
    義為何？）我在簽名時，並未看到這樣的註記，如果看到這樣的註記，我就不會
    寫全部付清。」、「（是否在全部的會算並確認後才簽名？）是在全部寫完，並
    經確認後，才由雙方簽名。」等語（見一審卷八九頁至九二頁），惟其證言核與
    上開事證不符，尚難資為有利於被上訴人之認定。
  (二)上訴人主張系爭第二期工程之平台連接通道等部分之追加工程，其工程款二百零
    四萬三千六百八十六元追加工程款一節，為被上訴人所否認，並辯稱：上訴人之
    起訴狀雖主張追加工程款為二百零四萬三千六百八十六元，但惟徐讚宗於九十三
    年二月二十四日於原審開庭時提出之測量圖及估價單顯示（詳一審被證四測量圖
    及估價單），其依據現場測量所計算包括第一期追加平台在內之全部追加工程總
    價為十一萬六千零一元及十七萬五千五百九十四元，二者合計不到三十萬元，證
    明其起訴狀所主張之追加工程款金額不實等語（見一審卷二九○頁言詞辯論意旨
    狀），查上訴人就其主張系爭工程之平台連接通道等部分之追加工程，其工程款
    二百零四萬三千六百八十六元追加工程款云云，並未舉證以實其說，自應僅就被
    上訴人上開自認之金額共二十九萬一千五百九十五元之範圍內准許之，其逾此部
    分之請求為無理由，應予駁回。
五、綜上所述，上訴人依兩造承攬契約之法律關係，請求被上訴人給付工程保留款七
    十萬元，及追加工程款於二十九萬一千五百九十五元，共計九十九萬一千五百九
    十五元及自調解不成立之日起至清償日止加計法定遲延利息之範圍內為有理由，
    應予准許。其逾此範圍之請求為無理由，應予駁回。原審就上訴人有理由部分，
    為上訴人敗訴之判決，自有未洽，上訴意旨指摘原判決此部分不當，求予廢棄改
    判，為有理由，自應由本院予以廢棄改判如主文第二項所示。至原審就上訴人無
    理由部分，為上訴人敗訴之判決，理由雖有不同但結論相同，仍應予以維持，上
    訴意旨指摘原判決此部分不當，求予廢棄改判，為無理由，應予駁回。
六、兩造其餘之攻擊防禦方法暨聲明所用之證據，核與本件判決之結果均不生影響，
　  已無再予論述之必要，併此敘明。
據上論結，本件上訴為一部有理由，一部無理由，依民事訴訟法第四百五十條、第四
百四十九條第一項、第七十九條判決如主文。
中　　　華　　　民　　　國　　九十三　　年　　　九　　　月　　 十五 　　日
                                民事第九庭
                                    審判長法  官  李  瓊  蔭
                                          法  官  林  金  吾
                                          法  官  楊  豐  卿
正本係照原本作成。
上訴人如不服本判決，應於收受送達後二十日內向本院提出上訴書狀，其未表明上訴
理由者，應於提出上訴後二十日內向本院補提理由書狀（均須按他造當事人之人數附
繕本）上訴時應提出委任律師或具有律師資格之人之委任狀；委任有律師資格者，另
應附具律師資格證書及釋明委任人與受任人有民事訴訟法第四百六十六條之一第一項
但書或第二項（詳附註）所定關係之釋明文書影本。
中　　　華　　　民　　　國　　九十三　　年　　　九　　　月　　 十五 　　日
　　　　　　　　　　　　　　　　　　　　　書記官  殷  丹  妮
附註：
民事訴訟法第四百六十六條之一（第一項、第二項）：
對於第二審判決上訴，上訴人應委任律師為訴訟代理人。但上訴人或其他法定代理人
具有律師資格者，不在此限。
上訴人之配偶、三親等內之血親、二親等內之姻親，或上訴人為法人、中央或地方機
關時，其所屬專任人員具有律師資格並經法院認為適當者，亦得為第三審訴訟代理人
。
